【裁判字號】    90,訴更,1
【裁判日期】    900308
【裁判案由】    
【裁判全文】
臺灣臺東地方法院民事判決  九十年度訴更字第一號
    原      告  台東縣政府
    法定代理人  乙○○
    訴訟代理人  丙○○
    被      告  甲○○○
    訴訟代理人  吳漢成律師
右當事人間請求租佃爭議事件，本院判決如左：
    主      文
被告應將坐落台東縣台東市○○段七一六、七一七、七五五地號土地如附圖所示Ａ守
衛室（面積零點零零伍參公頃）、Ｂ守衛室（面積零點零零肆柒公頃）、Ｃ休息區（
面積零點零伍捌零公頃）、Ｄ涼棚（面積零點零壹肆捌公頃）、Ｅ遊樂區（面積零點
貳柒公頃）、Ｆ倉庫（面積零點零貳玖伍公頃）、Ｇ住宅（面積零點零肆壹零公
頃）之地上物拆除，將土地交還原告。
訴訟費用由被告負擔。
    事      實
甲、原告方面：
  一、聲明：如主文第一項所示。
  二、陳述：
      台東縣台東市○○段七一六、七一七、七五五地號（重劃前為豐田段一一七七
      、一一八三、一一八八地號）耕地（下稱系爭土地）為原告所有，兩造於民國
      （下同）七十一年七月一日起訂立公有耕地租賃契約，由被告承租系爭土地，
      雙方約定承租人應自任耕作，承租人如擅自變更用途、地目地形時或違反租約
      規定或有關耕地租佃法令時，原告得予終止契約收回土地，兩造嗣於七十六年
      十二月十五日續定租約，雙方約定內容不變，租期自七十七年一月一日起至八
      十二年十二月三十一日止。被告竟於八十三年間擅自變更用途，違約在系爭土
      地建蓋如附圖所示Ａ守衛室（面積零點零零伍參公頃）、Ｂ守衛室（面積零點
      零零肆柒公頃）、Ｃ休息區（面積零點零伍捌零公頃）、Ｄ涼棚（面積零點零
      壹肆捌公頃）、Ｅ遊樂區（面積零點貳柒公頃）、Ｆ倉庫（面積零點零貳
      玖伍公頃）、Ｇ住宅（面積零點零肆壹零公頃）等地上物，並於其上經營幼稚
      園，於八十七年申辦續租時，為台東市公所現場查勘人員發現，原告於八十八
      年一月十二日以府地權字第○○三七三三號函限期要求被告於文到二月內拆除
      地上物，恢復耕作使用，如逾期未拆除並恢復耕作使用，原告即終止租約。被
      告於前開期限屆至後仍未拆除前開地上物，原告遂終止租約，並停徵八十七、
      八十八年度租金。詎被告迄今仍拒不拆除地上物，將土地返還原告，原告乃依
      耕地三七五減租條例第廿六條規定，先後於八十八年六月十四日、八月六日提
      請台東市公所、台東縣政府租佃委員會調解、調處，結果均不成立，被告違反
      耕地租約第九條第二款、第十二條約定，租約應予終止，及違反耕地三七五減
      租條例第十六條規定，租約應為無效。
  三、證據：提出臺東縣政府耕地租賃調處程序筆錄、台東縣臺東市公所八十七年十
      二月二十四日八十七東市民字第二六三四二號函、公有耕地租賃契約書、臺東
      縣政府八十八年一月十二日府地權字第○○三七三三號函、函件存根、郵遞表
      影本各一份、照片十四張、土地登記簿謄本、台東縣農戶申請承租公有耕地調
      查審核處理表、台東市公所函三件，並請求履勘現埸及囑託地政機關測量。
乙、被告方面：
  一、聲明：駁回原告之訴。
  二、陳述：被告未於最後言詞辯論期日到場，據其以前所提出之書狀略謂：承租人
      於公有耕地建築房屋，係屬不自任耕作，出租人應通知承租人終止租約，拆屋
      還地，茍承租人拒不拆屋還地，始得依耕地三七五減租條例第廿六條規定租佃
      爭議程序處理。由此可知，出租人必須先通知承租人終止租約，於承租人拒不
      拆屋還地，始有租佃爭議程序調處之問題。原告雖已於八十八年一月十二日以
      府地權字第○○三七三三號函通知被告文到二個月內拆除地上物，恢復耕地使
      用，如逾期未排除地上建物，原告即將終止租約，然迄未以正式公文通知被告
      終止租約。按終止租約乃單獨法律行為，非對話之意思表示必須以到達受通知
      人時，始生效力，換言之，原告必須再以公文通知被告，表示終止租約之意思
      表示後，始得移送鄉鎮、縣市租佃調解委員會調解調處。現原告既尚未通知被
      告終止租約，則之前之租佃爭議處理程序，性質上僅屬於「座談會」性質，尚
      不生耕地三七五減租條例第廿六條之效果，從而，本件原告之訴，其起訴程序
      尚有欠缺，應自程序上駁回原告之訴。
  三、證據：提出陳情書影本二件、臺東縣警察局消防警察隊火災證明書、法人登記
            證書影本各一份。
    理      由
一、本件被告未於言詞辯論期日到場，核無民事訴訟法第三百八十六條各款所列情形
    ，爰依原告之聲請，由其一造辯論而為判決。
二、原告主張系爭土地為原告所有，兩造於七十一年七月一日訂立公有耕地租賃契約
    ，由被告承租系爭土地，雙方約定承租人應自任耕作，承租人如擅自變更用途、
    地目地形時或違反租約規定或有關耕地租佃法令時，原告得予終止契約收回土地
    途，兩造嗣於七十六年十二月十五日續定租約，雙方約定內容不變，租期自七十
    七年一月一日起至八十二年十二月三十一日止。被告於八十三年間擅自變更用途
    ，違約在系爭土地建蓋如附圖所示Ａ、Ｂ、Ｃ、Ｄ、Ｅ、Ｆ、Ｇ等地上物，並於
    系爭土地上經營幼稚園而違反租約，於八十七年申辦續租時，為台東市公所現場
    查勘人員發現，原告於八十八年一月十二日限期要求被告於二月內拆除地上物，
    恢復耕作使用，如逾期未拆除並恢復耕作使用，原告即終止租約。被告於前開期
    限屆至後仍未拆除前開地上物，並停徵八十七、八十八年度租金。詎被告迄今仍
    拒不拆除地上物，將土地返還原告，原告乃依耕地三七五減租條例第廿六條規定
    ，分別於八十八年六月十四日、八月六日提請台東市公所、台東縣政府租佃委員
    會調解、調處，結果均不成立等情，為被告所不爭執，被告並自承被告於系爭土
    地違約建有如附圖所示Ａ、Ｂ、Ｃ、Ｄ、Ｅ、Ｆ、Ｇ等地上物，並經營幼稚園十
    餘年（見八十八年十二月三日言詞辯論筆錄），堪信原告此部分主張為真實。
三、按以自任耕作為目的，約定支付地租，使用他人之農地者，為耕地租用。土地法
    第一百零六條第一項定有明文。本件依兩造所訂立之台東縣公有耕地租賃契約內
    容所示，兩造係以系爭土地之收益為目的訂立耕地租賃契約，並就系爭土地之標
    示、租率、租額及租賃期間等細節詳加約定，核其性質係屬耕地租賃契約。在法
    規之適用上，依特別法優於普通法原則，有關以自任耕作為目的之耕地租用，應
    先適用耕地三七五減租條例，次適用土地法第三編第四章有關耕地租用之規定，
    最後始適用民法，合先敘明。
四、按承租人應自任耕作，並不得將耕地全部或一部轉租於他人。承租人違反前項規
    定時，原訂租約無效。耕地三七五減租條例第十六條第一項、第二項前段定有明
    文。本件原告主張被告於八十三年間擅自變更用途，違約在系爭土地建有如附圖
    所示Ａ、Ｂ、Ｃ、Ｄ、Ｅ、Ｆ、Ｇ等地上物，並用以經營幼稚園而違反租約等情
    ，為被告所自認在卷，並有照片十四張及台東縣農戶申請承租公有耕地調查審核
    處理表、台東市公所函三件在卷可憑，復經本院於八十八年十二月十六日履勘系
    爭土地並有勘驗筆錄及土地複丈成果圖一份附卷可稽，綜上堪認原告此部分主張
    為真實。依據前揭耕地三七五減租條例第十六條第一項、第二項前段之規定，系
    爭契約即被告違反耕地應自任耕作之強制規定而歸於無效，應可認定。
五、綜上所述，兩造間耕地租賃契約已因被告違反自任耕作而無效，從而原告主張被
    告應將系爭土地如附圖所示Ａ守衛室（面積零點零零伍參公頃）、Ｂ守衛室（面
    積零點零零肆柒公頃）、Ｃ休息區（面積零點零伍捌零公頃）、Ｄ涼棚（面積零
    點零壹肆捌公頃）、Ｅ遊樂區（面積零點貳柒公頃）、Ｆ倉庫（面積零點零
    貳玖伍公頃）、Ｇ住宅（面積零點零肆壹零公頃）之地上物拆除，將土地交還原
    告，為有理由，應予准許。
六、本件事證已臻明確，兩造其餘主張及舉證，核與判決結果不生影響，不另一一論
    述，附此敘明。
七、據上論結，原告之訴為有理由，依民事訴訟法第七十八條，判決如主文。
中      華      民      國    九十      年      三      月      八      日
                                臺灣臺東地方法院民事庭
~B法      官  黃莉莉
右為正本係照原本作成
如對本判決上訴須於判決送達後廿日內向本院提出上訴狀
中      華      民      國    九十      年      三      月      八      日
~B法院書記官  彭添財


司法院資訊處製作；財團法人民間司法改革基金會備份。
